【裁判字號】    90,訴,1119
【裁判日期】    901128
【裁判案由】    誣告
【裁判全文】
臺灣臺北地方法院刑事判決                          九十年度訴字第一一一九號
    公  訴  人  臺灣臺北地方法院檢察署檢察官
    被      告  乙○○原名邱.
右列被告因誣告案件，經檢察官提起公訴（九十年度偵字第一六一一一號），及移送
併案審理（九十年度偵字第一九一三四號），本院判決如左：
    主  文
乙○○（原名邱柏誠）無罪。
    理  由
一、公訴意旨略以：被告乙○○（原名邱柏誠）明知甲○○於臺灣臺北地方法院檢察
    署八十九年度偵字第二三七一號告訴其侵占案件中，所提出之保管條係其親自簽
    名捺印，為一真正之文書，而前開案件經臺灣臺北地方法院檢察署檢察官因認為
    為民事債務不履行糾葛而為不起訴處分，甲○○並無偽造保管條及誣告犯行，被
    告意圖使甲○○受刑事處分，於八十九年三月十四日具狀向臺灣士林地方法院檢
    察署告訴甲○○偽造文書、誣告犯行，因認被告涉有刑法第一百六十九條第一項
    之誣告罪嫌。
二、按犯罪事實應依證據認定之，無證據不得推定其犯罪事實，又不能證明被告犯罪
    者，應諭知無罪之判決，刑事訴訟法第一百五十四條第一項、第三百零一條第一
    項分別定有明文。又刑事訴訟法上所謂認定犯罪事實之證據，係指足以認定被告
    確有犯罪行為之積極證據而言（最高法院二十九年上字第三一○五號判例參照）
    。事實之認定，應憑證據，如未能發現相當證據，或證據不足以證明，自不能以
    推測或擬制之方法，為裁判基礎（最高法院四十年臺上字第八六號判例參照）。
    另按認定犯罪事實，所憑之證據，雖不以直接證據為限，間接證據亦包括在內，
    然無論直接或間接證據，其為訴訟上之證明，須於通常一般之人均不致於有所懷
    疑，而得確信其為真實之程度者，始得據之為有罪之認定，倘其證明尚未達到此
    一程度，而有合理性懷疑之存在時，即無從為有罪之認定，此亦有最高法院七十
    六年臺上字第四九八六號判例可資參照。又認定不利於被告之事實須依積極證據
    ，茍積極證據不足為不利於被告事實之認定時，即應為有利於被告之認定（最高
    法院三十年臺上字第八一六號判例參照）。又誣告罪，以意圖他人受刑事或懲戒
    處分，向該管公務員誣告為構成要件，故該項犯罪不特須指出具體事實，足以使
    人受刑事或懲戒處分，且須明知其為虛偽，具有故意構陷之情形，始能成立，如
    對於事實有所誤認，即缺乏此種意思條件，自難令負誣告責任（最高法院二十二
    年上字第三三六八號判例參照）。另誣告罪之成立，以意圖他人受刑事處分虛構
    事實而向該管公務員申告為其要件，故其所訴事實，雖不能證明係屬實在，而在
    積極方面尚無證據證明其確係故意虛構者，仍不能遽以誣告罪論處（最高法院四
    十六年臺上字第九二七號判例參照）。
三、公訴人認被告有誣告犯行，無非以右揭事實業據被害人甲○○指述明確，復有保
    管條原本、內政部警政署刑事警察局九十刑紋字第四六一二五號鑑驗書附卷及臺
    灣士林地方法院檢察署八十九年度他字第三○六號甲○○偽造文書卷宗可稽，為
    其論據。
四、惟訊據被告固供承於右揭時地向臺灣士林地方法院檢察署對甲○○提出偽造文書
    及誣告之告訴等情不諱，惟堅決否認涉有誣告犯行，辯稱：其與甲○○本為男女
    朋友，後來分手時甲○○要求賠償，並施以精神折磨，故於八十七年八月間前往
    甲○○位於臺北市○○街七十八號三樓之一之住處，與甲○○及其兄談論分手事
    宜，迄至凌晨，因被告無法忍受，即簽立借據，內容係由甲○○或其兄所書寫，
    惟被告所簽立者確為借據而非保管條。之後甲○○將借據偽造成保管條，而提出
    侵占告訴，故被告始至臺灣士林地方法院檢察署提出偽造文書及誣告之告訴。倘
    被告確實積甲○○好幾百萬元，為何甲○○願以二十萬元解決，足認定當初確為
    借據而非保管條，故被告並無誣告之犯意等語。
五、經查：
（一）被告與甲○○曾為男女朋友，於八十八年一月十日，在臺北市○○街七十八號
      三樓之一甲○○住處，被告與甲○○、其兄吳德和談論分手事宜，約定被告應
      於一年內返還甲○○六十萬元，即由甲○○書寫一紙文書，由被告於其上親筆
      簽名並按捺右拇指指印，吳德和以見證人之身分於其上簽名；嗣於八十九年一
      月七日，甲○○以存證信函催告被告還款，隨函附上保管條影本一紙，被告於
      當日收受，於同年月十日函覆否認侵占保管金及保管條之真正，甲○○遂於同
      年一月間向臺灣臺北地方法院檢察署對被告提出侵占之告訴（八十九年度偵字
      第二三七一號），經檢察官認係民事債務不履行糾葛而為不起訴處分確定，被
      告即於同年三月十四日向臺灣士林地方法院檢察署對甲○○提出偽造文書及誣
      告之告訴（八十九年度他字第三○六號），此為被告及甲○○所不爭執（被告
      部分見臺灣士林地方法院檢察署八十九年度他字第三○六號偵查卷《下稱偵查
      卷第一冊》第二十一頁之訊問筆錄，臺灣臺北地方法院檢察署九十年度他字第
      一○六二號偵查卷《下稱偵查卷第二冊》第五至六頁之訊問筆錄，臺灣臺北地
      方法院檢察署九十年度偵字第一六一一一號《下稱偵查卷第四冊》第五至六頁
      之訊問筆錄，本院卷第十六至十九頁之審判筆錄。甲○○部分見偵查卷第一冊
      第二十一頁之訊問筆錄，偵查卷第二冊第六頁之訊問筆錄，本院卷第十九頁之
      審判筆錄），且經證人吳德和證述明確（見偵查卷第一冊第二十頁反面、二十
      二頁之訊問筆錄），並有存證信函、保管條影本、臺灣臺北地方法院檢察署八
      十九年度偵字第二三七一號不起訴處分影本在卷可稽（見偵查卷第一冊第六至
      九、十五至十六頁）。
（二）是以被告與甲○○於八十八年一月十日達成協議，由被告返還六十萬元予甲○
      ○，以一年為期，被告並於甲○○所書寫之某一文書上簽名捺印，故本件首應
      審酌者厥為該文書究為甲○○所提出之保管條，抑或被告所稱之他紙借據？被
      告於提起偽造文書、誣告告訴之際，是否明知虛偽卻仍故意構陷？經查：
    １、經臺灣臺北地方法院檢察署檢察官將甲○○所提出之保管條送請內政部警政
        署刑事警察局（下稱刑事警察局）鑑定，經刑事警察局以特徵比對法，保管
        條上之指紋與刑事警察局檔存被告指紋卡之右拇指指紋相符，此有刑事警察
        局九十年四月六日鑑驗書附卷足憑（見臺灣臺北地方法院檢察署九十年度偵
        字第八六二八號《下稱偵查卷第三冊》第五至六頁）。而被告嗣後亦承認保
        管條上簽名指印之真正（見偵查卷第四冊第五頁反面之訊問筆錄），核閱保
        管條原本，其內容除當事人欄外均出自同一人之筆跡，且所有文字及被告之
        指印均清晰明確，查無任何剪貼、塗抹、增刪之痕跡，自非偽造或變造而來
        。
    ２、觀諸本件保管條係載明：「玆甲○○現金新台幣陸拾萬元整交託邱柏誠（即
        被告）保管，言明中華民國年月日歸還甲○○小姐，恐口說無憑，特
        立此據。」等文字，然被告與甲○○當時約定係被告應返還六十萬元，顯與
        保管條之內容有所出入。再者，保管條固由被告親自簽名按印，惟以協商當
        時情勢之混亂，被告對於簽署單據之內容不復記憶，亦與常情相符。則甲○
        ○於存證信函後所檢附者僅為保管條之影本，且保管條所載內容與當時之約
        定迥異，未經客觀公正之專業機關鑑定之前，被告實無法確認其真正。又被
        告於提起偽造文書、誣告告訴時即聲請鑑定（見偵查卷第一冊第五頁之告訴
        狀），並主動提供簽名、右拇指指紋模，一再請求鑑定（見偵查卷第一冊第
        三十二頁），足見被告確實主觀上對保管條之真正有所懷疑，始提出告訴，
        因而其對甲○○提起告訴，並非無據。
（三）綜上各情，參互以觀，被告向臺灣士林地方法院檢察署檢察官提出甲○○涉嫌
      偽造文書、誣告之告訴，其所告訴內容尚非完全憑空虛偽捏造，揆諸前情，尚
      缺乏積極證據證明被告所申告之事實完全出於虛構。且保管條之內容與雙方約
      定不符，被告之告訴並非全然無因，本缺乏誣告之故意。縱嗣後經鑑定證明保
      管條係屬實在，或與偽造文書、誣告罪之構成要件不符，惟並非完全出於虛構
      。此外，復查無其他任何積極證據，足以證明被告有何誣告犯行，既不能證明
      被告犯罪，揆諸前揭說明，自應諭知被告無罪之判決。
六、再臺灣臺北地方法院檢察署檢察官移送併辦之九十年度偵字第一九一三四號被告
    涉嫌誣告部分，因公訴人認屬事實上同一案件，故移送併辦，但被告因本案既經
    判決無罪，與前開移送併辦部分即無實質上一罪關係，自無從併辦，應退回臺灣
    臺北地方法院檢察署，由檢察官另行偵辦，併此敘明。
據上論斷，應依刑事訴訟法第三百零一條第一項前段，判決如主文。
本案經檢察官陳佳秀到庭執行職務
中      華      民      國    九十      年     十一     月    二十八    日
                                      臺灣臺北地方法院刑事第一庭
                                          法  官  蔡惠如
右正本證明與原本無異。
如不服本判決，應於判決送達後十日內，向本院提出上訴狀。
告訴人或被害人如不服本判決，應具備理由，請求檢察官於上訴期間內上訴。
                                          書記官  彭雅慧
中    華    民    國      九十        年      十一    月    三十      日


司法院資訊處製作；財團法人民間司法改革基金會備份。
